臺灣臺北地方法院民事判決　　　　　　 100年度訴字第3196號
原　　　告　蕭興意
訴訟代理人　吳孟勳律師
被　　　告　蕭昭瑾
　　　　　　張錫榕
上二人共同
訴訟代理人　陳俊斌律師
複　代理人　蘇弘志律師
上列當事人間不動產所有權移轉登記事件，本院於民國100年12
月21日言詞辯論終結，判決如下：
    主  文
被告蕭昭瑾應將坐落臺北市○○區○○段一小段二九四地號及二
九四之一地號，應有部分各八九三一六分之一○九之土地，及其
上一四二三建號即門牌號碼臺北市○○區○○街二○八巷五○號
一樓，應有部分二分之一之建物之所有權移轉登記予原告。
被告張錫榕應將坐落臺北市○○區○○段一小段二九四地號及二
九四之一地號，應有部分各八九三一六分之一○九之土地，及其
上一四二三建號即門牌號碼臺北市○○區○○街二○八巷五○號
一樓，應有部分二分之一之建物之所有權移轉登記予原告。
訴訟費用由被告負擔。
    事實及理由
壹、原告起訴主張：
一、坐落於臺北市○○區○○段一小段294、294-1地號應有部分
    各109/44658之土地，及其上1423建號即門牌號碼臺北市○
    ○區○○街208巷50號1樓應有部分全部之建物（下稱系爭房
    地）雖登記為被告蕭昭瑾（即原告之長女）及其配偶即被告
    張錫榕所有（二人就系爭房地之權利範圍各1/2），惟此乃
    原告為自住需求，而於民國97年間透過中信房屋之仲介向訴
    外人孫衡所買受，且其中購屋自備款共計新台幣（下同）59
    0萬元（包括：97年10月7日以國泰世華商業銀行大安分行票
    號JC0000000號支票給付之定金20萬元，97年10月9日以國泰
    世華商業銀行大安分行票號JC0000000號支票給付之定金16
    萬元，97年10月13日以第一商業銀行支票給付之第一期簽約
    金100萬元，97年10月13日以合作金庫銀行支票給付之第一
    期簽約金100萬元，97年10月13日自國泰世華商業銀行取款
    給付之第一期簽約金34萬元，97年10月28日以臺灣銀行大安
    分行帳戶匯入中信房屋交易安全專戶之200萬元，97年12月8
    日自國泰世華銀行取款給付之120萬元）及仲介費用27萬元
    （97年10月13日以臺北北門郵局票號J0000000號支票給付）
    已由原告全額支付。有關購屋尾款部分，原告原擬以貸款支
    付，但因原告年事已高，無法覓得願意貸款予己之銀行，且
    斯時被告向原告表示，其二人銀行關係良好，原告得借用其
    等名義向銀行貸款，原告乃同意按被告方法為之，俟原告處
    分自己於75年間獨資購買、借名登記給訴外人蕭佩琦（即原
    告次女）及被告蕭昭瑾、現由被告作為辦公處所之臺北市○
    ○○路○段253巷32號房屋後，再以所得款項支付系爭房地
    之貸款本息；不料蕭佩琦及被告蕭昭瑾竟拒絕返還上開房屋
    之所有權登記名義，且被告亦不願搬離該處，致原告無法處
    分該屋以取得償付系爭房地貸款之資金，才會有系爭房地之
    貸款利息目前仍由被告按月代原告繳納之情形。惟系爭房地
    自原告買受後，每年度之房屋稅及地價稅等稅捐即由原告自
    行繳納，並由原告居住迄今，足見兩造間就系爭房地確已成
    立借名登記之法律關係。被告雖辯稱系爭房地乃原告購買給
    被告，原告支付頭期款係作為自己生前居住之對價云云。惟
    原告年逾80歲，且無任何收入，在原告以自己銀行帳戶之現
    金（為原告養老金）支付系爭房地頭期款後，已所剩無幾，
    近年更需由居住美國之子女匯款扶養，衡情度理，原告絕無
    可能將僅存之養老金充作為被告購屋之購屋款，再以如此迂
    迴之方式，使被告同意原告能生前居住該屋，是被告上開所
    辯，顯不合常理。
二、現因原告年邁獨居，且無任何收入，必須靠處分系爭房地才
    能取得養老資金，原告不得已類推適用民法第549條規定，
    以99年10月4日調解聲請狀繕本送達被告之時，作為終止兩
    造借名登記契約之意思表示，是兩造間之借名登記契約自斯
    時起即已終止，被告受有登記為系爭房地所有權人之利益，
    已無法律上之原因，惟被告卻仍拒絕返還系爭房地之所有權
    登記名義予原告，原告自得依民法第179條規定請求被告返
    還。且兩造成立借名登記契約將系爭房地登記於被告名下，
    利用被告名義辦理房屋貸款給付系爭房地之尾款，與原告無
    力繳付貸款本息而由被告代為繳納係屬二事，後者乃被告對
    原告是否生不當得利請求權之問題，並非基於雙務契約而生
    之權利義務關係，被告亦不得主張同時履行抗辯等語。並聲
    明：(一)被告蕭昭瑾應將坐落臺北市○○區○○段一小段294
    、294-1地號，應有部分各109/89316之土地，及其上1423建
    號即門牌號碼臺北市○○區○○街208巷50號1樓，應有部分
    1/2之房屋移轉登記予原告；(二)被告張錫榕應將坐落臺北市
    ○○區○○段一小段294、294-1地號，應有部分各109/8931
    6之土地，及其上1423建號即門牌號碼臺北市○○區○○街2
    08巷50號1樓，應有部分1/2之房屋移轉登記予原告。
貳、被告抗辯：
    倘兩造間成立借名登記契約，原告方為系爭房地之實際所有
    權人，則本件房屋貸款應由原告繳付，或是與被告約定方法
    以解決由被告繳付房屋貸款之問題，蓋購買系爭房地所需之
    房屋貸款達1,350萬元，占系爭房地總價款1,800萬元之75％
    ，如兩造間僅是借名關係，豈有由被告負擔系爭房地75％價
    款，而原告卻只給付該房地25％價款之理。原告雖主張其年
    事已高，無從貸款，然原告提供自己之不動產為第三人（放
    款銀行）擔保即已足，根本無借名登記之必要，是系爭房地
    登記為被告所有，本即為對價約定（被告負擔系爭房地之貸
    款因此取得該房地所有權）之條件，要與借名之法律關係無
    涉。退步言之，縱認被告應將系爭房地之所有權移轉登記予
    原告，惟此前提乃原告主張之借名契約關係已經終止，則依
    民法第259條規定，兩造各負有回復原狀之義務，被告自得
    主張同時履行抗辯，請求原告亦應同時給付被告辦理房屋貸
    款之1,350萬元及被告前已繳付之房貸利息（因原告無法辦
    理房屋貸款，故本件貸款不能以債務承擔方式為之）等語資
    為抗辯，並聲明：原告之訴駁回。
、兩造不爭執之事項：
一、原告於97年10月9日簽署附停止條件定金委託書，委託中信
    房屋居間、代理向賣方孫衡傳達以承購總價1,800萬元購買
    系爭房地之意願，同時以票據支付系爭房地承購總價2％即
    36萬元之附停止條件定金，約定於賣方同意依上開委託書條
    件出售系爭房地時，該附停止條件定金即生定金效力，系爭
    房地買賣契約已成立，有中信房屋附停止條件定金委託書、
    國泰世華商業銀行大安分行票號JC0000000號及JC0000000號
    之支票在卷可稽（見本院卷第14、38-39頁）。
二、嗣系爭房地之不動產買賣契約書係由被告於97年10月13日與
    賣方簽訂。依該買賣契約書有關買賣價款之支付方式，係分
    三期支付，第一期簽約備證款270萬元（包含定金）應以即
    期支票一次付清，第二期款270萬元應以現金一次付清，第
    三期尾款1,260萬元買方得以金融機構所能核准之最高額度
    貸款支付。以上第一期款、第二期款及仲介費用合計617萬
    元均已由原告給付；至第三期款已由被告向國泰世華商業銀
    行申請額度為1,350萬元之房屋貸款支付，且貸款後按月應
    付本息亦由被告以自動扣繳方式繳付，有中信房屋不動產買
    賣契約書、貸款契約書、本息自動扣繳約定書、國泰世華商
    業銀行大安分行票號JC0000000號及JC0000000號支票、第一
    商業銀行本行支票申請書代收入傳票、第一商業銀行存摺類
    存款取款憑條、合作金庫銀行活期儲蓄存款取款憑條、合作
    金庫銀行本行支票申請書（代收入傳票）、國泰世華商業銀
    行活期儲蓄存款取款憑條、臺北北門郵局票號J0000000號支
    票、郵政存簿儲金提款單、臺灣銀行匯款用紙、臺灣銀行取
    款憑條、國泰世華商業銀行活期（儲蓄）存款取款憑條在卷
    可稽（見本院卷第20-25、38-49、63-67頁）。
肆、得心證之理由：
一、本件原告起訴主張系爭房地乃其為自住需求，透過中信房屋
    向孫衡買受，其並已支付購屋自備款及仲介費用共計617萬
    元，且因其年事已高，無法覓得願意貸款予己之銀行，其才
    借用被告名義向銀行貸款給付購屋尾款，俟其處分自己另一
    借名登記予蕭佩琦及被告蕭昭瑾之房屋後，即以所得款項支
    付系爭房地之貸款本息，至系爭房地每年度之房屋稅及地價
    稅亦是由其自行繳納，房屋也由其居住迄今，足見兩造間就
    系爭房地確成立借名登記之法律關係，則其終止該借名契約
    後，被告即應返還系爭房地之所有權登記名義予伊等語；被
    告則以前揭情辭置辯，因此，本件應審究之爭點為：(一)兩造
    間有無借名登記契約之存在？(二)原告得否終止該借名登記契
    約，請求被告移轉系爭房地之所有權？(三)被告主張同時履行
    抗辯，是否有據？茲審究如下：
(一)、兩造間有無借名登記契約之存在？
１、按土地法第43條規定：「依本法所為之登記，有絕對效力」
    係為保護第三人起見，將登記事項賦予絕對真實之公信力，
    並非於保護交易安全之必要限度以外，剝奪真正權利人之權
    利（最高法院96年台上字第2871號判決意旨參照）。本件兩
    造因不動產借名契約爭訟，於當事人彼此間，並無第三人因
    信賴登記而交易取得不動產之情形，自不得因臺北市土地及
    建物登記第二類謄本之登記內容（見本院卷第9-12頁），即
    以土地法第43條規定逕認出名之被告係系爭房地之真正權利
    人。
２、查，原告於97年10月9日簽署附停止條件定金委託書，委託
    中信房屋居間、代理向賣方孫衡傳達以承購總價1,800萬元
    購買系爭房地，經賣方同意依上開委託書條件出售系爭房地
    後，原告即依不動產買賣契約書約定給付購屋自備款（含第
    一期簽約備證款、第二期款）及仲介費用共計617萬元，有
    國泰世華商業銀行大安分行票號JC0000000號及JC0000000號
    支票、第一商業銀行本行支票申請書代收入傳票、第一商業
    銀行存摺類存款取款憑條、合作金庫銀行活期儲蓄存款取款
    憑條、合作金庫銀行本行支票申請書（代收入傳票）、國泰
    世華商業銀行活期儲蓄存款取款憑條、臺北北門郵局票號J0
    000000號支票、郵政存簿儲金提款單、臺灣銀行匯款用紙、
    臺灣銀行取款憑條、國泰世華商業銀行活期（儲蓄）存款取
    款憑條附卷足憑（見本院卷第38-49頁），且為被告所不爭
    執，自堪信為真實。而系爭房地第三期尾款雖由被告向國泰
    世華商業銀行辦理額度1,350萬元之房屋貸款繳付，且銀行
    撥付款項後亦由被告按月繳付應付利息，惟被告辦理房屋貸
    款並按月繳付貸款利息之原因甚多，如扶養、借貸，甚至希
    冀能藉此機會將來繼承系爭房地，均有可能。況原告於75年
    間出資購買門牌號碼臺北市○○○路○段253巷32號之房屋
    ，數年來均由被告作為自身之辦公處所，僅留一間無單獨浴
    廁的小房間供原告居住，原告因生活不便另行購買系爭房地
    居住，而被告蕭昭瑾身為原告之女兒，被告張錫榕為原告之
    女婿，其二人又長期占用原告原居住之復興南路房屋，則被
    告於原告處分該復興南路房屋變現之前，先以自己名義為原
    告辦理房屋貸款繳付購屋尾款，亦屬人情之常，被告自不得
    僅因其辦理房屋貸款並按月繳付貸款利息之事實，即謂其為
    系爭房地實際所有權人。
３、又系爭房地之不動產買賣契約書雖由被告與賣方簽訂，惟依
    證人趙卓蘭（即住商房屋之仲介）於本院先後證稱：「（你
    是何時知悉原告尾款要用貸款？）簽約時才知道，我本來以
    為他要用現金購買」、「（你在房仲業從事多久？依你經驗
    ，以原告當時之情況，是否有可能無法順利獲得貸款？）從
    民國80年2月到現在。滿70歲以後，銀行不會貸款，除非有
    保證人。因原告沒有工作，銀行會擔心沒有清償能力」、「
    （是否是原告找被告二人來簽買賣契約，因為要順利完成買
    賣契約？）以當天來判斷是這樣。過程中原告都沒有談到貸
    款的事，直到簽約當天，他帶女兒、女婿來」、「（如果可
    以用原告登記，由被告二人當保證人借款，你們當時為何沒
    有做此建議？）因為原告臨時帶被告二人過來，之前他也沒
    有問過我這些問題，當天為了完成簽約，且是屬於他們的家
    務事，所以我們就不會多建議」等語，且證人杜晉富（即中
    信房屋之仲介）之證述與趙卓蘭上開證言大致相同等情以觀
    （見本院100年12月21日筆錄第90-92頁），可知原告瞭解銀
    行貸款之條件限制後，因認購屋尾款僅能以被告名義向銀行
    辦理房屋貸款之方式繳付，乃於簽約當日臨時邀同被告前來
    ，惟原告簽約前均不曾提及貸款相關問題，仲介唯恐干涉客
    戶之家務紛爭，而未主動向原告解釋買賣契約當事人與貸款
    人不需是同一人，則原告為使本件不動產買賣能順利完成，
    同時以辦理貸款之被告作為不動產買賣契約書之當事人，尚
    與常情相符。職此，系爭房地之購屋自備款（含第一期簽約
    備證款、第二期款）及仲介費用之給付，既均係由原告負擔
    ，且原告亦有處分復興南路房屋以償還系爭房地貸款本息之
    規劃，而該房地每年度之房屋稅及地價稅亦是由原告自行繳
    納，並居住迄今，則原告主張兩造間有借名登記契約存在，
    被告僅是借名登記名義人，自非無據。
(二)、原告得否終止該借名登記契約，請求被告移轉系爭房地之所
    有權？
    按稱「借名登記」者，謂當事人約定一方將自己之財產以他
    方名義登記，而仍由自己管理、使用、處分，他方允就該財
    產為出名登記之契約，其成立側重於借名者與出名者間之信
    任關係，在性質上應與委任契約同視，倘其內容不違反強制
    、禁止規定或公序良俗者，固應賦予無名契約之法律上效力
    ，並類推適用民法委任之相關規定（最高法院98年度台上字
    第990號判決意旨參照）。又按當事人之任何一方，得隨時
    終止委任契約；受任人以自己之名義，為委任人取得之權利
    ，應移轉於委任人，民法第549條第1項、第541條第2項亦分
    別定有明文。查，原告既係借用被告名義辦理系爭房地之所
    有權登記，且未違反法律之強制規定或公序良俗，性質上屬
    借名登記之無名契約，揆諸前揭規定與說明，自得類推適用
    民法第549條第1項規定，以原告於99年10月4日作成之民事
    調解聲請狀繕本（見本院卷第26-27頁）送達被告之日終止
    借名登記契約，是兩造間借名登記契約已因原告終止而向將
    來消滅。又借名登記契約性質上既與委任契約相同，是原告
    類推適用民法第541條第2項規定，請求被告應將如主文第1
    項、第2項所示之不動產所有權移轉予原告，亦有理由，應
    予准許。
(三)、被告主張同時履行抗辯，是否有據？
    按因契約互負債務者，於他方當事人未為對待給付前，得拒
    絕自己之給付，民法第264條第1項前段固定有明文，惟所謂
    同時履行抗辯，乃基於雙務契約而發生，倘雙方之債務，非
    本於同一雙務契約而發生，縱令雙方債務在事實上有密切之
    關係，或雙方債務雖因同一雙務契約而發生，然其一方之給
    付，與他方之給付，並非立於對待給付關係者，均不能發生
    同時履行之抗辯（最高法院59年台上字第850號、84年台上
    字第2773號判決意旨參照）。查，被告以自己名義向國泰世
    華商業銀行辦理額度為1,350萬元之房屋貸款用以繳付購屋
    尾款並按期負擔系爭房地之房屋貸款本息等一切債務，與兩
    造間借名登記契約終止後被告所負移轉登記系爭房地所有權
    之義務，兩者並非立於對待給付之關係，前者為被告對銀行
    所負之債務，後者為被告對原告所負之債務，揆諸前開說明
    ，被告以原告尚未清償系爭房地之房屋貸款本息為由拒絕履
    行系爭房地所有權移轉登記義務並主張同時履行抗辯，請求
    為對待給付之判決，洵屬無據，不足採取。
二、綜上所述，原告本於借名登記契約之法律關係，請求被告應
    將如主文第1項、第2項所示之不動產所有權移轉予原告，為
    有理由，應予准許。
伍、本件事證已臻明確，其餘攻擊防禦方法核與判決基礎不生影
    響，爰不一一審酌論述，併予敘明。
陸、結論：本件原告之訴為有理由，依民事訴訟法第78條，判決
    如主文。
中    華    民    國   100    年    12    月    30    日
                  民事第八庭    法  官  楊晉佳
以上正本係照原本作成。
如對本判決上訴，須於判決送達後20日內向本院提出上訴狀。如
委任律師提起上訴者，應一併繳納上訴審裁判費。
中    華    民    國   100    年    12    月    30    日
                                書記官  蘇炫綺